臺灣臺北地方法院民事判決　八十九年度簡上字第二○一號
　　上　訴　人　乙○○
　　訴訟代理人　己○○
　　法定代理人　甲○○
　　訴訟代理人　戊○○
　　　　　　　　庚○○
　　　　　　　　壬○○
　　　　　　　　丁○○
　　　　　　　　黃怡玲
　　　　　　　　辛○○
　　　　　　　　丙○○
右當事人間請求清償債務事件，上訴人對於中華民國八十八年十二月二十三日本院台
北簡易庭八十八年度北簡字第一００七一號第一審判決提起上訴，本院判決如左：
    主  文
原判決廢棄。
被上訴人在第一審之訴及假執行之聲請均駁回。
第一、二審訴訟費用由被上訴人負擔。
    事  實
甲、上訴人方面：
  壹、聲明：
    一、原判決廢棄。
    二、被上訴人在第一審之訴駁回。
  貳、陳述：
    一、上訴人雖於民國八十六年三月十九日與被上訴人訂立信用卡使用契約，並領
        用信用卡，但未有被上訴人所據以請求之消費行為。因帳載消費期間，上訴
        人適前往印度旅行，未在國內。被上訴人之主張明顯與事實不符。前於原審
        中已予敘明，並經原審調查出入境證明無誤，上述消費行為乃屬他人盜用上
        訴人之信用卡所為。至於上訴人於電話中向被上訴人稱系爭信用卡係上訴人
        弟弟拿取使用，係因一時情急猜測所言。
    二、特約商店在消費者持卡消費時，應負責核對持用者之身分及信用卡之真偽，
        特約商店若有違善良管理人注意義務，而未發現消費者之簽名與信用卡上既
        有之簽名不符或接收非真正持卡人之簽名消費，此一危險負擔，難強令上訴
        人負擔。而應由特約商店及發卡銀行共同負擔。蓋於消費者持用信用卡為消
        費行為時，能辨別真偽者，唯此二者，此一危險自應由其負擔。
    三、上訴人於一審歷經多次審理，雖未每次出庭，惟對上開情事均已當庭以言詞
        詳予陳述。審理所得資料原審仍應予審酌，不可僅因上訴人未於言詞辯論期
        日到場爭執，即未置一詞而一概不採。
    四、上訴人對信用卡之保管義務容或有所不同，惟遺失信用卡並非造成損失之直
        接原因，而係特約商店未盡核對持卡人身分，而准其消費所致。故上訴人主
        張免負付款義務，並非轉嫁責任予被上訴人，而係主張被上訴人就特約商店
        之過失，依民法第二百二十四條負與自己同一之責任。
    五、原審以被告當庭書寫簽名方式之筆調格式，依一般肉眼辨識無法區別，認被
        告所辯不足採。惟系爭簽帳單上之簽名與上訴人之真實簽名實存有偌大差別
        。而被上訴人陳稱依其查證，特約商店其實明知持卡人並非真正之信用卡所
        有人，據此即使簽名相似，特約商店亦因其明知持卡人並非有權使用信用卡
        ，又未獲授權，而不得卸免其未盡注意義務之責。被上訴人與特約商店應負
        同一責任，自不得要求上訴人給付本件信用卡消費款。
    六、上訴人直至被上訴人寄來帳單始發現信用卡遺失。上訴人發現後並即向被上
        訴人掛失，並無懈怠或有何可議之動機。又上訴人持有系爭信用卡已一段時
        日，平日消費額度均深自節制，每月至多不超過五千元。本件額度達十餘萬
        元，實屬異常。類此情況，一般發卡銀行必將因短短數日內有此鉅額消費而
        要求核對身分，惟本件被上訴人從未有類此節制風險之舉，其怠於注意致損
        失金額擴大，自應負最大責任。
  參、證據：援用原審之立證方法，並補提簽帳單一紙為證。
乙、被上訴人方面：
  壹、聲明：駁回上訴。
  貳、陳述：除與原審判決書所載者相同茲予引用外，補稱：
    一、上訴人雖稱系爭帳款簽帳期間適逢其出國，其無簽帳消費行為，無須支付該
        款項。為惟依兩造所訂信用卡約定條款約定持卡人應妥善保管及使用信用卡
        。然被上訴人在本件稱已出國未將信用卡隨身攜帶，即未盡妥善保管卡片之
        義務，被上訴人對上訴人之請求並非轉嫁責任，更無理由讓上訴人因自身過
        失所造成之結果主張免責，故上訴人應對本件給付信用卡消費款事件負完全
        責任。
    二、原審已針對系爭簽名部分詳細比對，原審明知本件簽名有可疑之處，仍做成
        其簽名依一般肉扁無法辨識之判決，何況一般特約商店？顯見特約商店已盡
        到與一般人相當之注意義務。而特約商店在持卡人持卡消費時，確有核對簽
        名之義務，被上訴人以為套店已盡善良管理人之注意，此由上訴人之消費明
        細可知十一筆帳款係由不同四家特約商店所請款，可見簽帳單之簽名與卡片
        上簽名依一般人肉扁確實無法區別辨識，具有相當程度之相似性。若說一家
        特約商店未盡到注意義務或有可能，但四家特約商店均為盡到注意義務於常
        理四乎有違，故被上訴人主張上訴人應對本件負完全責任。
    三、由上訴人簽證可知其係於八十八年三月七日返國，惟何以直至八十八年三誒
        十九日始向被上訴人辦理系爭信用卡之掛失手續？如其家中確實遭竊，依據
        一般常理判斷，應會立即向警察機關報案處理，且向被上訴人辦理書面掛失
        手續，惟上訴人怠於立即通知被上訴人，其動機實屬可議。
    四、被上訴人主張上訴人未盡妥善保管信用卡義務，將系爭信用卡交由他人使用
        ，復未及時報案並向被上訴人辦理掛失，依兩造所訂信用卡約定條款第十三
        條約定，上訴人對系爭簽帳款自應負責。
  三、證據：援用原審之立證方法，並補提信用卡約定條款、信用卡電話掛失記錄單
      、信用卡客戶滯納消費款明細資料、信用卡滯納款催收記錄表等影本各一件為
      證。
　　理　由
一、被上訴人起訴主張兩造於八十六年三月十九日訂立信用卡使用契約，約定上訴人
    向被上訴人領用信用卡，即得於被上訴人之特約商店記帳消費，並應於次月十二
    日前向被上訴人清償記帳款，逾期應給付按年息百分之十七．五計算之利息，並
    按上開利率百分之十加付違約金。上訴人應妥善保管信用卡，不得讓與或轉借他
    人使用，否則所生一切消費款及損害，應由上訴人負責。上訴人如遺失、被竊信
    用卡，並應儘速向被上訴人辦理掛失，上訴人對於辦理書面掛失手續二十四小時
    以前遭冒用所致之損失，無論其簽名是否完全相符，均應負清償責任，上訴人未
    妥善保管信用卡致被人冒用時亦同。詎上訴人向被上訴人領用系爭信用卡後，未
    盡保管責任，將系爭信用卡交由他人使用，致遭他人於八十八年一月二十七日至
    同年二月二十六日間，冒名簽帳十一筆共計十二萬零一百六十九元。上訴人未及
    時報案復延至八十八年三月十九日始向被上訴人辦理掛失，依上開約定，上訴人
    對系爭簽帳款自應負責。爰請求上訴人給付十二萬零一百六十九元及自八十八年
    四月十三日起至清償日止，按年息百分之十七．五計算之利息，並按上開利率百
    分之十加付違約金等情，並提出信用卡申請書、約定條款、交易明細表、信用卡
    電話掛失記錄單、簽帳單等件為證。
二、上訴人對於在右時與被上訴人訂立如前所述約定內容之信用卡使用契約，並於領
    得被上訴人核發之系爭信用卡後，喪失卡片占有致遭他人冒用簽帳十二萬零一百
    六十九元等事實，並不爭執，此部分被上訴人主張之事實堪信為真。惟上訴人否
    認應就系爭冒簽帳款十二萬零一百六十九元負清償責任，辯稱並未將信用卡交他
    人使用，系爭帳款之所以發生，係因被上訴人之特約商店未盡善良管理人注意義
    務，明知冒用者並非上訴人本人，系爭帳款之簽帳單上持卡人簽名與上訴人留存
    於信用卡上之簽名亦顯不同，被上訴人就特約商店接受冒名簽帳，應依民法第二
    百二十四條負同一過失責任，自不得向上訴人請求負擔系爭帳款等語。經查：
  (一)被上訴人主張上訴人將系爭信用卡交付他人使用一節，固提出錄音帶暨其譯文為
    證，惟不但上訴人否認之，且觀諸上開錄音帶譯文內容，亦僅上訴人於電話中向
    被上訴人陳稱系爭信用卡有可能被其弟拿走而已，語意既不確定，亦非自承將信
    用卡交付他人使用，被上訴人復未舉其他證據證明上開事實屬實，此部分被上訴
    人之主張自不足採信。
  (二)兩造所訂信用卡使用契約固約定上訴人應妥善保管信用卡，如遺失、被竊信用卡
    ，應儘速向被上訴人辦理掛失，上訴人對於辦理書面掛失手續二十四小時以前遭
    冒用所致之損失，無論其簽名是否完全相符，均應連帶負清償責任，上訴人未妥
    善保管信用卡致被人冒用時亦同，此觀被上訴人提出之約定條款第四條、第十三
    條約定自明。惟被上訴人以此項定型化約款，就系爭信用卡於辦妥掛失手續前被
    冒用之風險，無論簽名是否相符，一律歸由上訴人負擔，無異將原本被上訴人所
    發生之錯誤，包括由被上訴人內部職員或選任之特約商店，因故意、重大過失或
    抽象輕過失等所發生之損失，一律轉由上訴人承擔。在上訴人或其選任之特約商
    店有未盡善良管理人注意義務審核冒用者簽帳消費之場合，顯係預為免除一方當
    事人之責任，而加重他方當事人之負擔，依民法第二百四十七條之一第一款、第
    二款規定（該條雖於八十九年五月五日公布施行，但依同法債篇施行法第十七條
    規定，於修正施行前訂定之契約亦適用之），難謂為有效。而被上訴人自承其特
    約商店接受本件系爭帳款之記帳消費時，與冒用簽帳者有所熟識，並有女卡男刷
    之情事（見本院八十九年七月十七日、同年八月二十二日準備程序筆錄及原審卷
    第三十五頁被上訴人八十八年九月十六日提出之準備書狀）；再觀諸被上訴人於
    原審提出之系爭冒簽帳款簽帳單，其上持卡人之「CHOIT」簽名，與上訴人前以
    系爭信用卡記帳消費時於簽帳單上所簽之「CLITO」真正簽名，拼音亦顯有不同
    ，此有上訴人提出之簽帳單在卷可稽，並為被上訴人所不否認。雖上訴人因喪失
    系爭信用卡之占有無法提出其上簽名供本院核對，然以上情觀之，實已堪認被上
    訴人之特約商店於接受系爭冒簽帳款時，就審核持卡人資格一項，顯有未盡善良
    管理人之注意義務。依上揭說明，此項冒名簽帳之損失，即不應由上訴人負擔。
三、從而，被上訴人請求上訴人給付系爭冒簽帳款十二萬十二萬零一百六十九元及自
    八十八年四月十三日起至清償日止，按年息百分之十七．五計算之利息，並按上
    開利率百分之十加付違約金，即有未合，應予駁回。原審判命上訴人給付十二萬
    零一百六十九元及自八十八年四月十三日起至清償日止，按年息百分之十七．五
    計算之利息及按上開利率加計百分之十之違約金，並為假執行之宣告，自有未洽
    。上訴意旨指摘原判決不當，求予廢棄改判，為有理由，自應由本院予以廢棄改
    判如主文第二項所示。
據上論結，本件上訴為有理由，依民事訴訟法第四百三十六條之一第三項、第四百五
十條、第七十八條，判決如主文。
中　　　華　　　民　　　國　　九十一　　年　　　四　　　月　　　十一　　日
　　　　　　　　　　　　　　　　　民事第六庭審判長法　官　鄭純惠
　　　　　　　　　　　　　　　　　　　　　　　　　法　官　林孟皇
                                                  法　官　黃明發
右為正本係照原本作成
本判決不得上訴。
中　　　華　　　民　　　國　　九十一　　年　　　四　　　月　　　十七　　日
　　　　　　　　　　　　　　　　　　　　　　　法院書記官　謝梅琴
